【裁判字號】    97,上更(一),123
【裁判日期】    970520
【裁判案由】    殺人未遂
【裁判全文】
臺灣高等法院臺中分院刑事判決     97年度上更(一)字第123號
上  訴  人  臺灣台中地方法院檢察署檢察官
上  訴  人
即  被  告  乙○○
選任辯護人  盧烽池  律師
上列上訴人等因被告殺人未遂案件，不服臺灣臺中地方法院96年
度訴字第1399號中華民國96年10月8日第一審判決（起訴案號：
臺灣臺中地方法院檢察署96年度偵字第9838號），提起上訴，經
判決後由最高法院發回更審，本院判決如下：
    主  文
原判決撤銷。
乙○○殺人，未遂，累犯，處有期徒刑參年。
    事  實
一、乙○○前曾因犯傷害直系血親尊親屬案件，經臺灣臺中地方
    法院於民國（下同）95年7月10日，以95年度簡字第92號判
    處有期徒刑3月確定，甫於95年8月18日縮短刑期執行完畢。
    詎乙○○仍不知悔改，復於96年4月14日晚上8時許飲酒後，
    恐遭其父兄責打，乃於同日晚上8時30分許，行經甲○○位
    於臺中市○○里○○街66巷56號住處時，要求甲○○護送其
    返家，甲○○應允後即與乙○○徒步返回其臺中市○○里○○街179號住家騎樓，當甲○○轉身離開時，乙○○隨即追
    至路上，以相同理由要求甲○○再護送其回住處，甲○○即
    依乙○○之請求，再送乙○○返家，詎此時乙○○因心智機
    能受體內酒精影響，已顯著減低辨識行為違法及依辨識而為
    行為之能力，情緒迅即激動不已，明知持菜刀朝他人砍殺，
    足以致人於死，竟萌生殺人之犯意，旋即進入其上開住處之
    廚房內雙手各持其父丙○○所有之菜刀各1把，衝至騎樓揮
    舞砍殺甲○○，並對甲○○斥喝「砍死你！」，甲○○見狀
    雖立即隨手拾起置於騎樓處之角鐵阻擋乙○○左手持刀之揮
    砍，但仍遭乙○○右手所持之菜刀從左耳斜下砍中1刀，致
    受有左耳裂傷5公分x0.5公分x0.3公分、左下頷及頸部裂傷
    15公分x4公分x1公分之傷害，因菜刀材質較重，且用力甚猛
    ，致無法立即收刀，且因甲○○持角鐵阻擋，致在左側前胸
    又造成3處表淺銳器傷（分別為1.5、2、2公分之傷口）。甲○○受傷後立即捉住乙○○之手，並出言阻止乙○○繼續砍
    殺，此時乙○○之父丙○○聞聲趕至將菜刀取下，並緊急將
    甲○○送醫急救後，始倖免於難。嗣經警方據報前往現場處
    理，並自乙○○住處之客廳電視櫃內扣得乙○○所使用之上
    開菜刀2把。
二、案經甲○○訴由臺中市警察局第三分局報告臺灣臺中地方法
    院檢察署檢察官偵查起訴。
    理  由
一、訊據上訴人即被告（下稱被告）乙○○對於上開犯罪事實除
    否認有殺人之犯意外，餘均供認不諱（見本院更一卷第80頁
    反面至第81頁），核與證人即告訴人甲○○於原審結證稱：
    「被告於96年4月14日晚上，到伊臺中市○○街66巷56號住
    處，告訴伊，因他喝酒，他父親及哥哥會打他，要伊送他回
    家，伊就送他回家，當時伊係站在他家騎樓，沒有入內，當
    伊走到馬路上準備返家時，被告又叫住伊，要伊再送他回去
    ，並說他父親及哥哥要打他，伊即送他再回到住處騎樓時，
    他突然跑進廚房拿2把菜刀出來揮舞，並說要砍死伊，伊從
    他家的騎樓下拿起角鐵將他左手所拿之菜刀擋掉，他右手拿
    菜刀就由上往下砍下來，砍到伊的脖子。伊以角鐵擋掉他左
    手2刀的攻擊，才沒有受傷，第3刀就遭他右手持刀砍中，他
    的前2刀是要攻擊伊的肩膀，前2刀他有使力，比第3刀還要
    用力，如果伊沒有拿角鐵抵抗的話，可能不只被砍1刀而已
    ，伊與他沒有交情，不曾有吵過架或金錢糾紛」等語相符（
    見原審卷第83、84、90至94頁），並有蒐證相片、酒精濃度
    測試單、中山醫學大學附設醫院診斷證明書、中山醫學大學
    附設醫院96年5月28日中山醫九六川博法字第0960003451號
    函所附甲○○病歷資料、法務部法醫研究所法醫文書審理鑑
    定書法醫所（96）醫文字第0961100995號鑑定書等各1份附
    卷可按（見偵查卷第28至30、32、33頁，原審卷第121-1至
    143、185至190頁)，此外復有扣案之上開菜刀2把足稽。至
    被告雖否認有殺人之犯意，辯稱：伊當時已酒醉，意識不清
    ，且亦不知當時有無對告訴人甲○○斥喝「砍死你！」云云
    。惟查：
  (一)被告於前開時間持上開菜刀砍殺告訴人時確有對告訴人說「
    砍死你」等語，已據證人即告訴人甲○○於原審審理時結證
    在卷（見原審卷第90頁至第91頁），查告訴人與被告彼此間
    並無任何仇隙，已據告訴人及被告分別陳明在卷（見原審卷
    第91頁、本院卷第13頁），且案發當天告訴人甲○○係受被
    告之託而護送被告回其住處，苟非被告確有為上開言語，衡
    情告訴人甲○○應無故意誣陷之理，是告訴人甲○○上開所
    陳，應堪採信。至告訴人甲○○於原審經辯護人詰問時固曾
    證稱：被告當時係持菜刀隨便揮舞，伊當時會怕，有過去搶
    菜刀，被告是不小心才持刀劃到伊，被告揮刀時雖有講話，
    但伊沒聽清楚被告說什麼等語，惟於原審審判長提示其警詢
    筆錄，再度訊問證人甲○○時，證人甲○○則證稱：伊在警
    局說的才對等語（按證人甲○○於警詢時亦陳稱被告砍伊時
    有說要「砍死你」），嗣受命法官再度訊問甲○○事件之經
    過，甲○○即詳述有關全案之過程（詳如上開所證），足徵
    甲○○上開有利於被告之陳述，顯係事後迴護被告之詞，不
    足採信。
  (二)又被告在案發後於96年4月15日凌晨零時29分經警方測得其
    呼氣中酒精濃度為每公升達0.83mg/l，此有上開酒精濃度測
    試單可稽（見偵查卷第32頁），換算其血液中酒精濃度為
    166mg/dl，據此推算其於案發時（即96年4月14日晚上午8時
    30 分許）之血液中酒精濃度約為206—246mg/dl，亦有法務
    部法醫研究所97年4月16日法醫毒字第0970001765號函1份附
    卷足按（見本院更一卷第42頁）。而飲酒後血液中酒精濃度
    206—246mg/dl之行為表現為噁心、嘔吐，尚未達呆滯木僵
    、昏睡迷醉之程度，亦有行政院國軍退除役官兵輔導委員會
    台中榮民總醫院97年3月15日中榮醫企字第0970003369號函
    檢附身體中酒精濃度與行為表現的關係1份在卷足憑（見本
    院更一卷第69頁至第70頁）。參以證人甲○○於原審亦陳稱
    ：案發當天被告雖有喝點酒，但說話還算清楚，因為被告怕
    喝酒後他父親及哥哥會打他，所以要求伊送他回家。伊和被
    告徒步走了約150公尺才回到被告家裡，被告走路時只有搖
    搖晃晃，並不需要人扶。伊送被告回到家後，已經走到馬路
    上，被告又叫住伊，要伊送他回去，並說他父親及哥哥要打
    他，要伊送他回去，伊再送他回到住處騎樓等語（見原審卷
    第84、87、92頁），益見案發當時被告因飲酒後心智缺陷致
    其辨識行為違法或依其辨識而行為之能力，有顯著減低之情
    形甚明。至法務部法醫研究所97年4月28日法醫理字第09700
    01266號函雖稱：綜合研判一般人飲酒後血中酒精乙醇濃度
    達255mg/dL，已達中高度酩酊醉意，可造成神智不清之精神
    障礙程度，較可能達無法完全辨識特別行為之應行或違法程
    度之能力云云，惟本件被告於案發時之血液中酒精濃度僅約
    206—246mg/dl（已如前述），尚未達255mg/dL，故不能稱
    已達不能辨識其行為違法或欠缺依其辨識而行為之能力之程
    度。被告辯稱：伊當時已酒醉，意識不清云云，與事實不符
    ，並不足取。
  (三)按刑法上殺人罪與傷害人致死罪之區別，本視加害人有無殺
    意為斷，被害人所受之傷害程度，固不能據為認定有無殺意
    之唯一標準，但加害人之下手情形如何，於審究犯意方面，
    仍不失為重要參考資料，且不能因與被害人素不相識，原無
    宿怨，即認為無殺人之故意（最高法院20年度非字第104號
    、51年度臺上字第1291號判例參照）。又行為人對於構成犯
    罪之事實，明知並有意使其發生者，為故意，刑法第13條第
    1項定有明文。刑法關於犯罪之故意，係採希望主義，其中
    直接故意須犯人對於構成犯罪之事實具備明知及有意使其發
    生之兩個要件（最高法院22年上字第4229號判例參照)。查
    本件告訴人被砍殺後受有左耳裂傷5公分x0.5公分x0.3公分
    ，左下頷及頸部裂傷15公分x4公分x1公分，及左胸3處裂傷
    各1.5公分、2公分及2公分等傷害，有上開診斷證明書可憑
    ；嗣經原審送請法務部法醫研究所鑑定結果認：(1)傷勢1：
    左耳為5x0.5x0.3公分傷勢。(2)傷勢2：頸部有斜向傷勢，傷
    及下頷及頸部，支持為單一砍切傷。因較支持為由左下耳廓
    之耳垂區向右對頷頸中線處砍切傷，似無法排除傷勢2與傷
    勢1左耳之傷勢為同一砍切傷之傷勢。(3)傷勢3：因頸部之傷
    勢為右耳上朝左側頸中線之砍切傷，因刀器較似為較重之刀
    器，故無法立即收刀再向左側前胸前再造成小傷勢（分別為
    1.5、2、2公分之傷口開口)之可能性。雖其前胸之傷勢甚小
    ，但無法與傷勢1合為同一砍切傷之傷勢。惟此傷口甚小，
    可為掙扎或爭奪刀器時之抵抗痕，或情境外之刀傷痕，此傷
    勢似可為刀尖銳端有3次之表淺銳器刀傷之接觸傷。綜合研
    判傷者甲○○於96年4月14日晚上8時許之傷勢，至少有1個
    大型砍切傷，另至少有3個淺銳器傷於左前胸區等情，亦有
    法務部法醫研究所法醫文書審理鑑定書法醫所（96）醫文字
    第0961100995號1份附卷可稽（見原審卷第185至190頁）可
    稽，核與證人甲○○於原審上開所證：「被告突然跑進廚房
    拿2把菜刀出來揮舞，並說要砍死伊，伊從他家的騎樓下拿
    起角鐵將他左手所拿菜刀擋掉，他右手拿菜刀就由上往下砍
    下來，砍到伊的脖子，胸部有傷可能是1刀砍下來所造成的
    。伊以角鐵擋掉他左手菜刀2刀的攻擊，才沒有受傷，第3刀
    就遭他右手持刀砍中，他的前2刀是要攻擊伊的肩膀，前2
    刀他有使力，比第3刀還要用力」等語相符（見本院卷第85
    、91、93頁)。足見被告持菜刀砍殺告訴人至少有3次，因遭
    告訴人甲○○以角鐵抵擋2次，最後1刀從左耳斜下砍中告訴
    人，致其受有左耳裂傷5公分x0.5公分x0.3公分、左下頷及
    頸部裂傷15公分x4公分x1公分之傷害，而因菜刀材質較重，
    且被告用力甚猛，無法立即收刀，又因甲○○持角鐵阻擋，
    致在左側前胸又造成3處表淺銳器傷（分別為1.5、2、2公分
    之傷口）之事實甚明。而告訴人受傷送醫後，雖左下頷及頸
    部巨大裂傷，因未傷及重要器官，故出血量不大，於急診清
    創及傷口縫合後，施打抗生素，沒有輸血及點滴注射，是故
    當下病情較無生命危險，但是傷口若是更深，而傷及頸部大
    血管，即相當有可能造成大量失血而休克，亦即有生命危險
    ，亦有中山醫學大學附設醫院96年5月28日中山醫九六川博
    法字第0960003451號函1份在卷可查（見原審卷第121之1頁)
    。另參以扣案之上開2把菜刀皆為金屬製具，刀鋒犀利，材
    質甚重，此有勘驗筆錄及照片附卷可參（見本院前審卷第67
    頁、偵查卷第29頁），而人之頸部及附近有大動脈血管及氣
    管等重要器官，為人體要害部位，持菜刀猛砍足以置人於死
    地，為一般人所明知。被告為心智成熟之成年男子，對此當
    知之甚稔，竟持菜刀用力砍殺告訴人共3刀（其中2刀被擋掉
    未砍中），致其受有上開傷勢，可證被告下手用力之猛、殺
    意至堅，足見被告行為當時具有殺人之犯意甚明。另依證人
    即至現場處理之員警林育駿於原審證稱：伊到現場時有詢問
    被告是否涉嫌砍人？被告回答他有拿菜刀砍人，伊問被告為
    何砍人？被告回答因對甲○○不爽要讓他死等語（見原審卷
    第106頁)；及證人員警林錫井於原審證稱：被告在派出所時
    有對著甲○○講話，說他是故意要讓甲○○到他家，並說要
    讓甲○○「見客」，伊事後問被告「見客」是什麼意思，被
    告說是要讓甲○○死的意思等語（見原審卷第100頁)，益徵
    被告主觀上確有殺人之犯意甚明。又告訴人甲○○事後雖經
    被告之父丙○○及時將其送醫急救，始倖免於難，惟並無礙
    於被告殺人未遂之成立，併此敘明。
  (四)綜上所述，足證被告上開所辯顯係飾卸之詞，不足採信，是
    罪證明確，被告之犯行堪以認定。又證人賴明泉、甲○○、
    丙○○等3人於原審已到庭具結作證，並接受交互詰問，且
    陳述明確，有原審審判筆錄足按，被告於本院審理時具狀聲
    請再傳訊該3名證人，核無必要，附此說明。
二、按被告以外之人於審判外之陳述，雖不符刑事訴訟法第159
    條之1至第159條之4之規定，而經當事人於審判程序同意作
    為證據，法院審酌該言詞陳述或書面陳述作成時之情況，認
    為適當者，亦得為證據。當事人、代理人或辯護人於法院調
    查證據時，知有第159條第1項不得為證據之情形，而未於言
    詞辯論終結前聲明異議者，視為有前項之同意，刑事訴訟法
    第159條之5第1項、第2項定有明文。立法意旨在於傳聞證據
    未經當事人之反對詰問予以核實，原則上先予排除，惟若當
    事人已放棄詰問或未聲明異議，基於證據資料愈豐富，愈有
    助於真實發現之理念，且強化言詞辯論主義，法院自可承認
    該傳聞證據例外擁有證據能力。查本件被告及其選任辯護人
    對於上開證人甲○○等人之供述證據及其他非供述證據之證
    據能力，並未於言詞辯論終結前聲明異議，依刑事訴訟法第
    159條之5第2項之規定，視為同意作為證據，且本院審酌上
    開證人均係於案發後不久所為之陳述，記憶猶新，又非在非
    自由意志之情況下所為之陳述，所陳自較符事實；非供述證
    據則分別為公務員職務上製作之紀錄文書、證明文書或從事
    業務之人於業務上或通常業務過程所須製作之紀錄文書、證
    明書，與其責任、信譽攸關，若有錯誤、虛偽，公務員或從
    事業務之人可能因此擔負刑事及行政責任，且該等文書經常
    處於可能受公開檢查之狀態，其正確性及真實之保障極高，
    是本院認該言詞或書面陳述適當，依刑事訴訟法第159條之5
    第1項之規定，自得為證據。
三、又刑法上自首，係指在偵查機關未發覺犯罪前，自行申告其
    犯罪事實於該管公務員，而自願接受法院裁判之意。次按自
    首以對於未發覺之罪投案而受裁判為要件，至其方式雖不限
    於自行投案，即託人代理自首或向非偵查機關請其轉送，亦
    無不可，但須有向該管司法機關自承犯罪而受裁判之事實，
    始生效力。若於犯罪後，僅向被害人或非有偵查犯罪職務之
    公務員陳述自己犯罪之事實，而無受裁判之表示，即與自首
    之條件不符（最高法院50年台上字第65號判例參照）。查證
    人即被告之兄賴明泉於原審證稱：案發當天被告癱坐在地上
    ，要求伊打電話給勤工派出所，伊不知道派出所電話，所以
    就打電話到119報案，說這裡有人殺人，對方好像問伊是誰
    殺的，伊說是我弟弟等語（見原審卷第170頁)。惟被告於偵
    查中僅供承其二哥有報警，並未提及其曾委託賴明泉報警（
    見偵查卷第41頁），且其於原審訊問時亦自承不知道有無叫
    其哥哥幫忙報警（見原審卷第12頁），被告前後所供不一，
    其是否委請其兄長代為自首，即非無可疑。況依證人即受理
    證人賴明泉報案值勤119之員警廖建山於原審所證：伊於96
    年4月14日晚上9時4分，接獲自稱姓賴民眾報案，報案電話
    為00000000，報案者說伊在現場，現場發生殺人，殺人者仍
    在現場，發生地點在臺中市○區○○街179號，受傷者已送
    往中山醫院，在此以前沒有接到賴姓民眾，以電話號碼0000
    0000的報案，而報案的內容詳如伊所提出錄音譯文等語（見
    原審卷第173、174頁），而觀諸卷附之報案錄音譯文內容（
    見原審卷第175頁)：證人賴明泉報案時僅係單純陳述發生地
    點、報案者姓賴、殺人者尚在現場，並未陳明代被告自首及
    殺人者之姓名等情，故難以認定被告確有委託證人賴明泉自
    首，並接受裁判之意。況依證人警員林錫井於原審所證：當
    晚伊到中山醫院處理車禍案件，在急診室時甲○○向伊說他
    被丙○○之兒子阿賢砍傷，並大概敘述事件之經過，伊即問
    在場之丙○○有關他家的住址及阿賢的全名。伊派出所大部
    分的員警都認識被告，在中山醫院時，伊就用無線電聯絡其
    他的巡邏網，要他們去案發現場。當時伊要處理車禍有特別
    看一下手機的時間，伊是進去派出所後才請丙○○補報案，
    可以確定甲○○向伊說被乙○○殺傷的時間絕對在當日晚上
    9點以前。在醫院時丙○○跟伊說他打電話向勤工派出所報
    案而非向110報案，並將手機顯示給伊看，手機有撥出去的
    紀錄，至於有無接通伊不清楚，但是勤工派出所值班人員說
    在8點多的時候，沒有接到有人被殺傷的報案紀錄等語（見
    原審卷第99、100、104、107頁)，顯見證人林錫井於賴明泉
    於96年4月14日晚上9時4分許，打電話向110報案前，已知悉
    被告砍殺甲○○之犯行，應堪認定。是縱令被告曾委請賴明
    泉代為自首，亦不符合自首須在偵查機關未發覺犯罪前，自
    行申告其犯罪事實於該管公務員之要件。至甲○○之急診病
    歷上雖記載其到醫院的時間是當天晚上9時4分許，有該病歷
    在卷可稽（見原審卷第61頁），然甲○○至醫院時，因護士
    很忙，並沒有馬上過來詢問，至於等了多久之後，護士才過
    來處理，甲○○已不記得等語，業據證人甲○○於原審證述
    在卷（見原審卷第108頁)，而依證人林錫井於原審所證：伊
    有聽到甲○○向護士報怨，為何來了這麼久，還沒有看等語
    （見原審卷第108頁)，足證林錫井應係於護士詢問甲○○時
    亦即當天晚上9時4分之前，確已得知被告上開犯行無誤，是
    雖林錫井無從準確告知究係何時得知被告上開犯行，但至遲
    應於當天晚上9時4分前即已知悉乙節，應堪認定，是上開急
    診病歷上有關甲○○到院時間之記載，並不足資為有利於被
    告之認定，亦附此敘明。
四、核被告所為，係犯刑法第271條第2項、第1項之殺人未遂罪
    。至被告著手於殺人之行為，而未生死亡之結果，為未遂犯
    ，爰依刑法第25條第2項之規定減輕其刑。又被告於行為時
    其辨識行為違法或依其辨識而行為之能力有顯著降低之情形
    ，而未達完全不能辨識其行為違法或欠缺依其辨識而行為之
    能力之程度（已如前述），並依刑法第19條第2項之規定，
    減輕其刑。另被告前曾因犯傷害直系血親尊親屬案件，經臺
    灣臺中地方法院於95年7月10日，以95年度簡字第92號判處
    有期徒刑3月確定，甫於95年8月18日縮短刑期執行完畢，有
    臺灣高等法院被告前案紀錄表足按，其於前案有期徒刑執行
    完畢後5年內，故意再犯本件有期徒刑以上之罪，為累犯，
    應依刑法第47條第1項之規定加重其刑，且依法先加後減之
    。原審予以論罪科刑，固非無見，惟查被告於行為時因飲酒
    而使其辨識行為違法或依其辨識而行為之能力有顯著降低之
    情形，已如前述，原判決疏未論述及此，自有可議。檢察官
    上訴意旨指摘原判決量刑過輕；及被告上訴意旨否認有殺人
    之犯意與指摘原判決量刑過重，雖均無理由，但原判決既有
    上述可議之處，應由本院將原判決予以撤銷改判。爰審酌被
    告飲酒後無端生事，雙手持菜刀砍殺善意送其返家之告訴人
    ，使告訴人受有上述傷勢，幸未傷及頸動脈等要害，嗣經及
    時送醫急救始未發生死亡結果，被告所為甚值非難，惟念及
    被告砍中告訴人1刀後即停手，且事後已由其父丙○○代其
    與告訴人達成和解，賠償告訴人之損失（業據告訴人於原審
    陳明在卷，並有臺中市南區調解委員會調解筆錄在卷可按）
    ，暨被告犯後否認有殺人之犯意等一切情狀，量處被告如主
    文第二項所示之刑，以示懲儆。至扣案之上開菜刀2把，雖
    為供被告犯本罪所用之物，惟係屬被告之父丙○○所有，業
    據被告供明在卷（見原審卷第12頁），並非被告所有，且又
    非違禁物，故不予宣告沒收，附此敘明。
五、據上論結，應依刑事訴訟法第369條第1項前段、第364條、
    第299條第1項前段、刑法第271條第1項、第2項、第19條第
    2項、第25條第2項、第47條第1項，判決如主文。
本案經檢察官丁○○到庭執行職務。
中    華    民    國    97    年    5     月    20    日
            刑事第八庭  審判長法  官  羅  得  村
                              法  官  吳  進  發
                              法  官  劉  榮  服
上列正本證明與原本無異。
如不服本判決應於收受送達後十日內向本院提出上訴書狀，其未
敘述上訴之理由者並得於提起上訴後十日內向本院補提理由書（
均須按他造當事人之人數附繕本）。
                              書記官  周  巧  屏
中    華    民    國    97    年    5     月    20    日
附錄論罪科刑法條
刑法第271條：
殺人者，處死刑、無期徒刑或10年以上有徒刑。
前項之未遂犯罰之。
預備犯第1項之罪者，處2年以下有期徒刑。


司法院資訊處製作；財團法人民間司法改革基金會備份。
